【裁判字號】    95,訴,64
【裁判日期】    951221
【裁判案由】    土地所有權移轉登記
【裁判全文】
臺灣花蓮地方法院民事判決                95年度訴字第64號
原      告  甲○○
訴訟代理人  簡燦賢律師
被      告  乙○○
訴訟代理人  丙○○
上列當事人間土地所有權移轉登記事件，本院於九十五年十二月
七日言詞辯論終結，判決如下：
    主  文
被告應於原告就花蓮縣新城鄉○○段11之22地號之土地所有權，
移轉登記萬分之四三六予被告、萬分之四三六予莊金瀚、萬分之
四三六予莊添壽、萬分之四三六予莊連枝時，將花蓮市○○段
392392之2、392之3地號土地之所有權五分之一，移轉登記予原
告。
訴訟費用由被告負擔。
    事  實  及  理  由
一、原告主張：
（一）緣被告為原告之長兄，兩造父親莊茂林於民國78年間，就
      其生前所有購買之財產，召集兩造及其他兄弟姊妹等七人
      ，就不論斯時登記於何人名下，均共同協議加以分配，協
      議完成後，並製作「不動產共有契約書」，依照前揭契約
      書第3點約定：「不動產座落花蓮市○○段204地號土地面
      積4849平方公尺，由乙○○、莊添壽、莊春生、莊連枝、
      甲○○等五人，所有權各持分為五分之一」，嗣因土地重
      測改地號為花蓮市○○段392地號，並從392地號分割增列
      392之2及392之3地號之土地，且登記為被告所有。兩造復
      於95年1月14日簽訂協議書（下稱系爭協議書），其中於
      系爭協議書第1點約明被告將花蓮市○○段392（系爭契約
      上393地號之記載為誤載）、392之2、392之3地號之土地
      （下稱系爭土地(一)）所有權五分之一予原告。
（二）對被告答辯所為之陳述：
    (1)被告雖得依據系爭協議書第2點約定及經本院現場履勘測
      量結果兩造的協議，主張就花蓮縣新城鄉○○段11之22號
      土地（下稱系爭土地(二)），約定原告應移轉登記萬分之
      436予被告部分，與協議書第1點約定構成同時履行抗辯，
      但被告不得援引該約定有關原告應各移轉登記萬分之436
      部分，給訴外人莊金瀚、莊添壽、莊連枝部分，亦主張同
      時履行抗辯。
    (2)依系爭協議書第5點之約定，原告僅是協助親屬間調解，
      該約定與協議書第1點並不構成對待給付，故此部分不得
      主張同時履行抗辯。
（三）並聲明：被告應將花蓮市○○段392、392之2、392之3地
      號土地之所有權五分之一，移轉登記予原告所有。
二、被告則為下述答辯：被告同意將系爭土地(二)所有權之五分之
    一移轉登記予原告，惟就兩造於系爭協議書第2點及第5點主
    張同時履行抗辯等語置辯。並聲明：原告之訴駁回。
三、兩造於本院95年11月7日言詞辯論期日協議就下列事實均不
    爭執，並有相關證據附卷可查，自堪信為真實：
（一）兩造於95年1月14日簽訂協議書，其中於第1點約明被告同
      意將系爭土地(一)之土地所有權五分之一予原告。第2點約
      明原告同意就系爭土地(二)之土地所有權移轉登記萬分之
      507給被告，萬分之507給訴外人莊金瀚，萬分之507予訴
      外人莊添壽，萬分之507給訴外人莊連枝......。
（二）上開協議書第5點約明：兩造間同意就訴外人莊美華、莊
      美惠就系爭土地(二)與訴外人莊金瀚、楊秀鑾出售土地之糾
      紛，一起協助莊美華、莊美惠向莊金瀚、楊秀鑾協調土地
      出售款27萬元.....。
（三）系爭土地(二)於95年7月15日複丈結果及地政人員石明宗當
      場表示，該土地圖簿不符，該土地於土地登記簿登載面積
      為5270平方公尺，實際面積為5194平方公尺。
（四）上開土地複丈後，兩造均同意原協議書第2點約明移轉登
      記萬分之507予被告及其他訴外人部分，應更正為分別移
      轉登記萬分之436給被告及其他權利人。
（五）原告同意於被告履行協議書第1點之同時，履行協議書第2
      點對被告部分應移轉之義務。
四、本件原告主張被告應依系爭協議書第1點，將系爭土地(一)五
    分之一移轉與原告乙節，業據提出土地登記謄本及不動產共
    有契約書影本等附卷可憑，且為被告所自認，自堪信為真實
    ，故原告之請求，為有理由。是本件之爭點依據兩造協議之
    結果，係在於：被告對原告上開之請求，得否依據系爭協議
    書第2點、第5點之全部內容，主張同時履行抗辯？
五、本院之判斷：
（一）按以契約約定向第三人為給付者，要約人得請求債務人向
      第三人為給付；因契約互負債務者，於他方當事人未為對
      待給付前，得拒絕自己之給付，但自己有先為給付之義務
      者，不在此限，民法第269條第1項前段、第264條第1項分
      別定有明文。又所謂同時履行之抗辯，乃係基於雙務契約
      而發生，倘雙方之債務，非本於同一之雙務契約而發生，
      縱令雙方債務在事實上有密切之關係，或雙方之債務雖因
      同一之雙務契約而發生，然其一方之給付，與他方之給付
      ，並非立於互為對待給付之關係者，均不能發生同時履行
      之抗辯，最高法院59年度台上字第850號判例可供參照。
      經查：
    (1)系爭協議書為兩造於95年1月14日所簽訂，兩造於系爭協
      議書第2點載明「原告同意就系爭土地(二)，移轉登記萬分
      之507予被告，萬分之507予訴外人莊金瀚，萬分之507予
      訴外人莊添壽，萬分之507予訴外人莊連枝.... 」，並於
      本院會同地政人員實際測量系爭土地(二)後，兩造均同意上
      開約定分別移轉登記萬分之507予被告及莊金瀚等其他訴
      外人部分，應更正為分別移轉登記萬分之436給被告及莊
      金瀚等其他權利人之事實，為上述兩造不爭執事項（一）
      、（四）所載明。上開關於原告應將系爭土地(二)一定比例
      之所有權移轉登記給契約當事人即被告以外之莊金瀚、莊
      添壽、莊連枝等人之約定，顯屬第三人利益契約，而被告
      為要約人，原告為債務人，訴外人莊金瀚等三人則為受益
      之第三人，被告自得本於契約當事人之地位，請求原告依
      據該第2點約定對訴外人莊金瀚等人為給付。
    (2)又依系爭協議書第3點約定「立書同時雙方已將應移轉登
      記所須之資料交付予黃秀凰地政士，交付代書後，若有移
      轉登記所須資料，雙方均有補充予黃秀凰地政士之義務，
      但交付予黃秀凰地政土之資料，非經移轉登記權利人之允
      許，不得任意取回，黃地政士有不予交付之義務及權利」
      、第4點約定「乙方於移轉登記後，同意撤回台灣花蓮地
      方法院花調字第105號土地所有權移轉登記之訴訟，訴訟
      費用由乙方自行負擔。撤回訴訟部分由簡燦賢律師負責處
      理，但移轉登記完竣之資料，應由甲、乙任一方提供予簡
      律師」之內容以觀，可知兩造係約定被告應依約將系爭土
      地(一)、原告應將系爭土地(二)，依協議約定第1點及第2點履
      行，履行方式及履行效果則載明於第3點及第4點，上開第
      1、2點顯互為對待給付之約定。況原告應於被告依協議書
      第1點約定履行之同時，依協議書第2點及實際測量後之約
      定，移轉系爭土地(二)萬分之436予被告，此為兩造協議不
      爭執事項（五）所載明，顯見該協議書第1點、第2點之約
      定，係立於對待給付關係，則依據前述說明，被告自得依
      民法第264條第1項、第269條第1項前段規定，主張同時履
      行抗辯。原告主張被告不得援引該第2點有關其他訴外人
      約定，主張同時履行抗辯云云，衡不足採。
    (2)至於系爭協議書第5點所載「兩造間同意就訴外人莊美華
      、莊美惠就花蓮縣新城鄉○○段11之22地號土地與訴外人
      莊金瀚、楊秀鑾出售土地之糾紛，一起協助莊美華、莊美
      惠向莊金瀚、楊秀鑾協調土地出售款270,000元，……」
      等語，則顯與前述第1點、第2點之約定，互付之義務並不
      相同，並非雙務契約所生之對價義務，顯無對待給付之履
      行牽連關係，揆諸上開規定及說明，堪認被告就系爭協議
      書第5點之約定主張同時履行抗辯，應屬無據。
六、從而，原告依兩造間契約約定之法律關係，請求被告將花蓮
    市○○段392、392之2、392之3地號土地之所有權五分之一
    移轉登記予原告；及被告抗辯原告應同時就花蓮縣新城鄉○
    ○段11之22地號之土地，移轉登記萬分之436予被告、萬分
    之436予莊金瀚、萬分之436予莊添壽、萬分之436予莊連枝
    ，為有理由，應予准許。
七、本案事證已臻明確，兩造其餘主張陳述及所提之證據，經審
    認無礙勝負之判斷，爰不一一論列，附此敘明。
八、訴訟費用負擔之依據：民事訴訟法第78條。
中    華    民    國    95    年    12    月    21    日
                        臺灣花蓮地方法院民事庭
                            法      官  陳雅敏
上列正本證明與原本無異。
如對本判決不服，應於送達後20日內，向本院提出上訴狀（應抄
附繕本）。
中    華    民    國    95    年    12    月    21    日
                            法院書記官  曾允志


司法院資訊處製作；財團法人民間司法改革基金會備份。
